【裁判字號】    95,訴,1758
【裁判日期】    950807
【裁判案由】    請求地上權登記等
【裁判全文】
臺灣高雄地方法院民事判決              95年度訴字第1758號
原      告  壬○○
            己○○
            丑○○
            庚○○
            辛○○
            巳○○
            亥○○
            戌○○
            寅○○
            子○○
            卯○
            丁○○
            乙○○
            戊○○
            辰○○
            未○○
            癸○○
            酉○○
            申○○
            丙○○
共      同  蔡建賢律師
訴訟代理人
被      告  中國石油股份有限公司
法定代理人  午○○
訴訟代理人  黃錫耀律師
            周中臣律師
上列當事人間請求地上權登記等事件，本院於民國95年8 月1 日
言詞辯論終結，判決如下：
  主      文
原告之訴駁回。
訴訟費用由原告負擔。
  事實及理由
一、按法律關係之存否不明確，致原告在私法上之地位有受侵害
    之危險，而此危險得以對於被告之確認判決除去之者，即得
    依民事訴訟法第247 條之規定提起確認之訴，最高法院52年
    臺上字第1922號判例可資參照。經查，本件原告訴之聲明第
    2 項係請求確認原告就兩造所締結之建築勞工住宅貸款租地
    合約（下稱「系爭租約」），其中第5 條後段、第6 條至第
    8 條之義務不存在，而被告則以原告請求無理等語為辯，則
    原告就系爭租約其中第5 條後段、第6 條至第8 條之義務是
    否存在即不明確，並致原告私法上地位有受侵害之危險。而
    此項不明確，得以本件確認之訴予以排除，故原告起訴請求
    確認與被告間就系爭租約其中第5 條後段、第6 條至第8 條
    之義務不存在，即有訴之利益，而為合法，合先敘明。
二、原告主張：原告等20人均為被告前員工或眷屬，並分別於民
    國70年以前，向被告承租如附表所示之土地，供作興建住宅
    使用，兩造並定有系爭租約，約定租金為每年新臺幣（下同
    ）1 元，被告並以此為對價條件，於系爭租約第5 條後段規
    定：乙方（即原告）不得將其住宅出租、出頂、出賣或作抵
    押；第6 條規定：乙方離工時，必項讓售其住宅與甲方（即
    被告）所屬其他同仁，如滿6 個月尚未能售出者，甲方得暫
    時收買之；第7 條規定：乙方住宅不得擅自更動外觀形式或
    自行遷建；第8 條規定：乙方願絕對遵守甲方所訂「本廠承
    辦建築勞工住宅實施辦法」及「本廠勞工貸款在廠區自建住
    宅管理辦法」上之一切規定，並自願放棄先訴抗辯權，而限
    制原告行使所有權及請求登記地上權之權利。嗣被告起訴請
    求調整租金為每年696 元，並經本院以92年訴字第1397號判
    決被告勝訴確定，故系爭租約前開限制自應予解除。再者，
    縱認本件租金與系爭租約前開限制無對價關係，被告亦曾允
    諾租金調整後，系爭租約前開限制即予解除。況系爭租約屬
    定型化契約，前開限制對原告顯失公平，依民法第247 條之
    1 第3 款之規定，系爭租約前開限制應屬無效。故原告自得
    依土地法第102 條及民法第422 條之1 之規定，訴請被告就
    原告所承租之如附表所示土地，辦理地上權設定登記，並訴
    請確認原告就系爭租約第5 條後段、第6 條至第8 條之義務
    不存在等語。並聲明：(一)被告應就原告所承租之如附表所示
    土地，辦理地上權設定登記。(二)確認原告就兩造所締結之建
    築勞工住宅貸款租地合約，其中第5 條後段、第6 條至第8
    條之義務不存在。
三、被告則以：原告請求登記地上權部分，請求權已罹於時效而
    消滅，故原告請求被告應就原告所承租之如附表所示土地，
    辦理地上權設定登記，自無理由。又本件被告提供土地予員
    工承租興建住宅，係體恤員工之福利措施，並基於照顧所屬
    全體員工及維護管理之需要而給予部分限制。嗣因土地地價
    大幅昇高，方訴請法院將租金由每年1 元調整為每年696 元
    ，故原告承租土地之租金與系爭租約之限制並無對價關係，
    兩造間無租金調整後，系爭租約前開限制即予解除之合意。
    再者，被告亦未曾承諾租金調整後，系爭租約前開限制即予
    解除。況本件租金雖調整為每年696 元，惟此仍屬優惠，自
    無顯失公平之虞，故原告訴請確認就系爭租約，其中第5 條
    後段、第6 條至第8 條之義務不存在亦無理由等語為辯。並
    聲明：駁回原告之訴。
四、兩造不爭執之事項：
  (一)原告等20人均在民國70年以前，即向被告承租如附表所示之
    土地，供作興建住宅使用，兩造並定有系爭租約，約定租金
    為每年1 元。
  (二)系爭租約第5 條後段規定：乙方不得將其住宅出租、出頂、
    出賣或作抵押；第6 條規定：乙方離工時，必項讓售其住宅
    與甲方所屬其他同仁，如滿6 個月尚未能售出者，甲方得暫
    時收買之；第7 條規定：乙方住宅不得擅自更動外觀形式或
    自行遷建；第8 條規定：乙方願絕對遵守甲方所訂「本廠承
    辦建築勞工住宅實施辦法」及「本廠勞工貸款在廠區自建住
    宅管理辦法」上之一切規定，並自願放棄先訴抗辯權。
  (三)被告曾起訴請求調整租金為每年696 元，嗣經本院以92年訴
    字第1397號判決被告勝訴確定。
五、本件於95年8 月1 日經兩造同意協議整理並簡化為：(一)本件
    原告地上權設定登記請求權，是否已罹於時效而消滅？(二)原
    告承租土地之租金與系爭租約給予原告之限制有無對價關係
    ？被告有無承諾租金調整後，系爭租約前開限制即予解除？
    (三)系爭租約前開限制，對原告是否顯失公平而為無效？
六、經查：
  (一)本件原告地上權設定登記請求權，是否已罹於時效而消滅？
  1.按租用基地建築房屋，應由出租人與承租人於契約訂立後二
    個月內，聲請該管直轄市或縣（市）地政機關為地上權之登
    記；請求權，因15年間不行使而消滅，土地法第102 條及民
    法第125 條前段分別定有明文。又土地法第102 條所定請求
    協同辦理地上權設定登記之請求權，有民法第125 條所定消
    滅時效之適用，其請求權時效應自基地租賃契約成立時起算
    ，最高法院68年臺上字第1627號判例亦闡述詳盡。
  2.本件原告等20人均在民國70年以前，即向被告承租如附表所
    示之土地供作興建住宅使用，兩造並定有系爭租約，約定租
    金為每年1 元等節，為兩造所不爭執，並有租賃約影本18份
    在卷可稽，故原告於分別與被告締結系爭租約後，得依土地
    法第102 條之規定，請求被告辦理地上權設定登記，雖堪認
    定，惟本件自兩造簽訂系爭租約迄今已逾15年，是依前開規
    定及最高法院判例意旨，原告地上權設定登記請求權，即已
    罹於時效而消滅。
  3.原告雖主張被告依系爭租約第8 條及前開「本廠勞工貸款在
    廠區自建住宅管理辦法」第10條之規定，保管原告房屋所有
    權狀，且依國民住宅條例第27條之規定，貸款機關對原告房
    屋及基地享有法定抵押權，故原告無法行使地上權設定登記
    請求權，前開請求權時效非自兩造簽訂系爭租約時起算等語
    ，惟被告有無保管原告之房屋所有權狀，與原告得否依法請
    求被告辦理地上權設定登記無涉，原告主張其因此無法行使
    地上權設定登記請求權，並無所據。又國民住宅條例第2 條
    第1 項規定：國民住宅係指由政府計劃，依政府直接興建
    。貸款人民自建。獎勵投資興建。輔助人民自購之方
    式，用以出售、出租、貸款自建或提供貸款利息補貼，供收
    入較低家庭居住之住宅，而本件原告係向被告承租土地興建
    房屋，被告於出租土地予原告時僅為國營事業，故原告所興
    建之房屋是否屬國民住宅條例所稱之國民住宅，而得適用國
    民住宅條例之相關規定，已非無疑。況縱認本件得適用國民
    住宅條例，惟該條例第27條係規定：「申請貸款自建之國民
    住宅，其因貸款所生之債權，自簽訂契約之日起，貸款機關
    對該住宅及其基地，享有第一順位之法定抵押權，優先受償
    」，而本件原告係請求被告辦理地上權設定登記，前者為貸
    款機關之法定擔保物權，後者為土地承租人之用益物權設定
    登記請求權，二者性質上既無互斥之虞，復無規定於此情形
    不得請求辦理地上權設定登記，則原告主張貸款機關對原告
    所興建之房屋及基地享有法定抵押權，原告因而無從請求被
    告辦理地上權設定登記，亦屬無據。
  4.至原告雖另主張民法於91年6 月26日增訂第422 之1 條：「
    租用基地建築房屋者，承租人於契約成立後，得請求出租人
    為地上權之登記」之規定，其等依該條請求被告辦理地上權
    設定登記，請求權自未罹於時效等語，惟該條係將土地法第
    102 條之規定，刪除其中有關承租人需於契約訂立後2 個月
    內，聲請為地上權登記之記載後，移置改列於民法，此觀該
    條立法理由謂：「土地法第102 條所定協同辦理地上權設定
    登記之請求權有二個月之期間限制，惟實務上見解以為該期
    間為訓示規定，縱令經過二個月期間，不生失權效果，承租
    人仍得請求出租人為地上權之登記。為保護承租人，並期規
    定之明確，爰將土地法前述規定移列於本法，並作適度之修
    正」自明，故民法第422 之1 條與土地法第102 條為同一地
    上權設定登記請求權，並非新創設之請求權，原告於91年6
    月26日民法增訂前開條文前，既得依土地法第102 條之規定
    ，請求被告辦理地上權設定登記，其請求權時效自仍應由系
    爭租約締結時起算，而無從由91年6 月26日民法增訂前開條
    文後起算。是原告主張其依民法第422 之1 之規定，請求被
    告辦理地上權設定登記，請求權未罹於時效等語，自無足採
    。
  (二)原告承租土地之租金與系爭租約給予原告之限制有無對價關
    係？被告有無承諾租金調整後，系爭租約前開限制即予解除
    ？
  1.本件原告雖主張其等以每年1 元為代價向被告承租土地，被
    告則以此為對價，依系爭租約第5 條後段及第6 條至第8 條
    ，限制原告行使權利，嗣被告起訴請求調整租金為每年696
    元，並經本院以92年訴字第1397號判決被告勝訴確定，系爭
    租約前開限制自應予解除等語，惟依系爭租約文義觀之，兩
    造並未約定因此條件之限制，被告乃同意對價為租金每年1
    元，故尚難認二者有對價關係。再者，租金乃使用租賃標的
    物而支付之對價，至於租賃契約當事人就租賃物之使用為限
    制，乃關於承租人行使租賃權過程中，對於租賃標的物維護
    、管理義務之約定，承租人同意此條件始簽訂契約，並非與
    價金立於互為對待給付之關係，自不發生同時履行抗辯問題
    ，原告主張系爭租約前開限制於調整租金後即予解除，自無
    足採。
  2.又原告雖另主張被告曾承諾租金調整後，系爭租約前開限制
    即予解除，惟此為被告所否認，且原告所提出84年5 月22日
    被告高雄煉油總廠總產字第C84051003 號函，係被告高雄煉
    油總廠針對是否調整租金一事，陳述意見與被告知悉，其中
    並無被告承諾租金調整後，系爭租約前開限制即予解除之記
    載乙節，業經本院核閱前開函文無誤，故原告執前開函文，
    主張被告曾承諾租金調整後，系爭租約前開限制即予解除，
    實無依據。又原告雖另提出84年7 月12日原告等承租戶與被
    告會同協調之「勞宅基地租金調整事宜協調會」會議記錄佐
    證，惟該次協調會係針對是否調整租金一事為討論，斯時代
    表被告出席之被告副總經理甲○○，雖於協調會中表示租金
    調整比照自用住宅地價稅率千分之二，被告願將原有管制放
    寬簡化成為僅限制不可租、售給外人，惟其亦於會中表示該
    次協調會並非作決定，僅只於初步想法的溝通等語，有前開
    協調會會議記錄在卷可佐，再佐以甲○○到庭證稱：當時僅
    基於協調之立場提出方案，如果原告等承租人同意調整租金
    ，會向被告爭取，後來並沒有再開協調會等語（見本院95年
    7 月13日言詞辯論筆錄），且系爭租約租金直至本院以92年
    訴字第1397號判決被告勝訴確定，方調整為每年696 元，已
    如前述，則原告執前開會議記錄，主張被告曾承諾租金調整
    後，系爭租約前開限制即予解除，即難認有據。此外，原告
    復未舉證以實其說，則其主張被告曾為承諾，自無足採。
  (三)系爭租約前開限制，對原告是否顯失公平而為無效？
    查系爭租約固係由被告單方面於兩造簽訂前所預先擬具，並
    於契約中限制原告行使部分權利，惟依兩造所締結系爭租約
    約定之旨，乃由被告出租土地與原告等人，以協助其辦理勞
    工住宅貸款興建自用住宅，並由被告擔任貸款保證人，亦即
    廠方為照顧員工、解決其居住問題而簽訂系爭租約。而原告
    等人所承租之土地既緊鄰工廠，則被告基於政策考量，為利
    於工廠宿舍區之管理、維護，及廠區之安全等，而限制原告
    不得將房屋出租、出頂、出賣或作抵押；離工時僅能將房屋
    讓售與被告或其所屬同仁；不得擅自更動外觀形式或自行遷
    建，並要求原告遵守相關規定等，自屬承租人使用管理租賃
    土地之條件。再者，原告等人係經其自行考量後方與被告締
    結租賃契約，並非遭被告強迫締結系爭租約，且原告所承租
    之土地，95年1 月份之公告現值高達每平方公尺14,500元，
    當期申報地價亦當達每平方公尺4,720 元，有土地謄本在卷
    可稽，依調整後原告承租土地之租金每年每戶僅696 元，每
    月不足60元觀之，實難認系爭租約前開限制原告行使權利之
    條款，有何對原告顯失公平之情形，是原告主張前開限制條
    款，對原告顯失公平而為無效，實屬無據。
七、綜上所述，本件原告地上權設定登記請求權，已罹於時效而
    消滅，原告承租土地之租金與系爭租約之限制並無對價關係
    ，且被告並未承諾租金調整後，系爭租約前開限制即予解除
    ，系爭租約前開限制，對原告復未有顯失公平之情形，從而
    ，原告訴請被告就原告所承租之如附表所示土地，辦理地上
    權設定登記，並訴請確認原告就兩造所締結之建築勞工住宅
    貸款租地合約，其中第5 條後段、第6 條至第8 條之義務不
    存在，即均無所據，為無理由，應予駁回。
據上論結，本件原告之訴為無理由，依民事訴訟法第78條，判決
如主文。
中    華    民    國    95    年    8     月    7     日
                  民事第六庭  法  官  劉傑民
以上正本係照原本作成。
如不服本判決，應於送達後20日內，向本院提出上訴狀並表明上
訴理由，如於本判決宣示後送達前提起上訴者，應於判決送達後
10日內補提上訴理由書（須附繕本）。
中    華    民    國    95    年    8     月    7     日
                              書記官  許雅惠


司法院資訊處製作；財團法人民間司法改革基金會備份。
